【裁判字號】    95,台上,2333
【裁判日期】    950504
【裁判案由】    偽造文書
【裁判全文】
最高法院刑事判決            九十五年度台上字第二三三三號
    上  訴  人  甲○○○
                乙 ○ ○
上列上訴人等因林素貞等自訴偽造文書案件，不服台灣高等法院
高雄分院中華民國九十二年八月二十七日第二審判決（九十二年
度上訴字第一二二四號，自訴案號：台灣高雄地方法院九十年度
自字第四四九號），提起上訴，本院判決如下：
    主  文
原判決撤銷，發回台灣高等法院高雄分院。
    理    由
本件原判決認定上訴人甲○○○於民國八十七年八月二十六日、
八十八年一月十日，在高雄市○鎮區○○街九號自宅，分別召集
每會各新台幣（下同）一萬元之民間互助會二會，自任會首，因
甲○○○不識字，故互助會之運作，諸如開標、收取會款等工作
，大都由其女兒即上訴人乙○○代為處理，乙○○並提供其不知
情之夫陳國樑所有郵局帳戶供互助會會員匯款之用。詎甲○○○
因遭李麗華等多名互助會員倒會，而陷於週轉不靈，乃與乙○○
共同基於意圖為自己不法所有之概括犯意聯絡，連續於互助會期
間，在上址自宅，利用會員間不盡相識及未全數到場參與競標之
機會，以在紙上填寫會員署名及標息之方式，偽造標單以參與競
標，得標後即向活會會員收取會款，使尚未得標之會員陷於錯誤
，將會款交付上訴人，足以生損害於被冒標及尚未得標之活會會
員，總計詐得會款共二百七十四萬二千八百元。上訴人等復承上
開不法所有之犯意，於九十年六月中旬，向許秀鳳及鄭嘉雯佯稱
欲再召集另一新互助會，許秀鳳及鄭嘉雯不疑有他，應允參加，
上訴人等即於同年七月一日向許秀鳳及鄭嘉雯詐稱該新互助會已
由「劉周和」之人得標，乙○○並書立一紙「劉周和」得標之證
明（估價單）交付許秀鳳及鄭嘉雯，使其陷於錯誤，合計交付八
萬五千元予甲○○○。嗣甲○○○於九十年七月底倒會，被害人
始查悉上情等情。因而撤銷第一審關於上訴人等部分之不當判決
，改判仍論處其共同連續行使偽造私文書，足以生損害於他人罪
刑。固非無見。惟查：（一）刑事審判旨在實現刑罰權分配之正
義，故法院對有罪被告之科刑，應符合罪刑相當之原則，使輕重
得宜，罰當其罪，以契合社會之法律感情，此所以刑法第五十七
條明定科刑時應審酌一切情狀，尤應注意該條各款所列事項以為
科刑輕重之標準，此項原則於刑事訴訟法第三百七十條所定不利
益變更禁止原則之例外情形，亦有其適用。原判決事實認定上訴
人等詐得之會款總額合計二百七十四萬二千八百元，其理由第三
項並敘明「原審（第一審）認定被告等詐欺會款之人數及金額有
誤，致核計為五百二十五萬八千五百元，自有未合」等語。倘若
不虛，原判決既認定上訴人等詐取會款之金額較第一審所認定之
金額為少，則原審於量刑時其刑度自應較第一審量處之刑度為輕
，始符罪刑相當之原則。乃原判決仍量處甲○○○有期徒刑一年
十月、乙○○有期徒刑一年四月，與第一審量處之刑度相同，有
無違背不利益變更禁止原則，而有判決適用法則不當之違法，即
有再行斟酌之餘地。（二）有罪判決書所憑之證據，以足以證明
其所認定之犯罪事實為必要，若所憑之證據與待證事實不相符合
，即屬證據上理由矛盾之違法，其判決當然違背法令，又科刑判
決書須先認定犯罪事實，然後於理由內敘明其認定犯罪所憑之證
據，方足以資論罪科刑，如認定事實與其所採用之證據及認定之
理由不相適合，即屬理由矛盾，其判決當然為違背法令。原判決
事實認定上訴人等於九十年六月中旬，向許秀鳳及鄭嘉雯佯稱欲
再召集另一新互助會，許秀鳳及鄭嘉雯不疑有他，應允參加，上
訴人等即於同年七月一日向許秀鳳及鄭嘉雯詐稱該新互助會已由
「劉周和」之人得標，乙○○並書立一紙「劉周和」得標之證明
（估價單），交付許秀鳳及鄭嘉雯，使其陷於錯誤，合計交付八
萬五千元予甲○○○等情，但未於判決內說明其所憑之證據及認
定之理由。且原判決認定許秀鳳及鄭嘉雯共交付八萬五千元予甲
○○○，似與卷內估價單所載「首標劉周和標3000,5X7000＝350
00」之語不相適合（第一審第四卷第一三五頁）。上訴人等辯稱
：甲○○○本欲再召開新的互助會，許秀鳳、鄭嘉雯應允共參加
五會，嗣甲○○○向許秀鳳、鄭嘉雯（二人為妯娌關係）稱該會
第一次開標由「劉周和」得標，標息三千元，許秀鳳、鄭嘉雯即
將五會共三萬五千元之活會會款繳交給甲○○○云云，原判決對
上開辯解何以不採納，復未說明其不予採納之理由，併有判決理
由不備之違背法令。上訴意旨指摘原判決違法，尚非全無理由，
應認原判決有發回更審之原因。（本件係自訴案件，原審審判筆
錄，記載審判長告知之罪各欄見括弧內所示：「詳如『起訴書』
及……」之語，即有欠精確，併予指明）
據上論結，應依刑事訴訟法第三百九十七條、第四百零一條，判
決如主文。
中    華    民    國  九十五  年    五    月    四    日
                      最高法院刑事第二庭
                          審判長法官  紀  俊  乾
                                法官  黃  正  興
                                法官  陳  東  誥
                                法官  池  啟  明
                                法官  洪  佳  濱
      本件正本證明與原本無異
                                      書  記  官
中    華    民    國  九十五  年    五    月    五    日
                                                  Ａ


司法院資訊處製作；財團法人民間司法改革基金會備份。
